臺灣高等法院高雄分院民事判決
110年度家上字第30號
上  訴  人  乙○○  

訴訟代理人  錢政銘律師
被上訴人    甲○○
訴訟代理人  陳柏中律師
            朱冠菱律師
上列當事人間請求離婚事件，上訴人對於民國110年2月9日臺灣
屏東地方法院108年度婚字第200號第一審判決提起上訴，本院於
111年8月17日言詞辯論終結，判決如下：
    主      文
原判決廢棄。
被上訴人在第一審之訴駁回。
第一、二審訴訟費用由被上訴人負擔。
    事實及理由
一、被上訴人起訴主張：兩造於民國80年11月11日結婚，並生育
    3名子女均已成年。被上訴人為公務人員，退休前生活單純
    ，無不良嗜好，婚後工作薪資及購置之不動產大多歸上訴人
    名下，為家庭盡心付出。詎上訴人近年來對被上訴人疑神疑
    鬼，以莫須有事由指稱被上訴人外遇，每天於被上訴人出門
    時駕車跟蹤在後，復於被上訴人返家後詢問當日行蹤、是否
    外遇，使被上訴人深感不安、心生恐懼。又上訴人未查得任
    何被上訴人外遇之情事，卻私下質疑被上訴人，甚至到被上
    訴人其他球友工作場所騷擾、攻擊，大肆於該球友之工作場
    所汙衊其為「小三」、與被上訴人有外遇、兩人同居、車震
    等語，破壞被上訴人與友人之名譽，致被上訴人球友及其工
    作場所之同事深感困擾、憤怒；上訴人又向兩造女兒及致電
    被上訴人家人汙衊被上訴人對家庭不忠、有外遇，四處造謠
    抹黑被上訴人，造成被上訴人遭家人質疑、友人不諒解及鄰
    里間竊竊私語並投以異樣眼光，迫使被上訴人搬回老家暫居
    ，以遠離上訴人各種惡意攻擊。被上訴人多次嘗試與上訴人
    溝通，惟屢遭上訴人口出惡言稱「看到你就衰小」、「你死
    了最好，死了我還可以分一半（此指被上訴人之退休俸，死
    後眷屬可領取半薪）」等語，致被上訴人痛心疾首、心灰意
    冷，兩造一開口便吵架，兩人自108年7月間起即已分居，互
    不聯絡，婚姻關係形同虛設，又兩造已至少長達10年未同房
    ，且先前即常因土地分配、兩造財產及感情因素而吵架不睦
    ，上訴人上開種種行為，已嚴重破壞被上訴人生活及夫妻間
    情感與信賴關係，任何人處於相同情況下，均會喪失維持婚
    姻之意欲，亦難期有復合之可能，兩造婚姻已生破綻而無回
    復之希望，且婚姻破綻之發生可歸責於上訴人所致，爰依民
    法第1052條第2 項規定訴請離婚等語。並聲明：准兩造離婚
    。
二、上訴人則以：兩造婚後育有3 名子女，婚後生活原屬正常，
    上訴人平日除照護被上訴人及子女外，也努力以美髮專業賺
    取收入供家庭所需，詎被上訴人自108 年2 月間起，陸續以
    參加直銷、桌球等活動為由，每逢星期五、六、日3 天常藉
    故不回家，此反常行為引起上訴人注意，嗣發現被上訴人不
    顧其自身已婚身分，與其在桌球活動中認識之訴外人陳寶妃
    交往，被上訴人並多次前往陳寶妃位於屏東縣九如鄉住處約
    會，並有過夜等不正常之男女親密交往行為，經上訴人及兩
    造子女不斷勸阻，上訴人更委請上訴人大哥、大嫂勸諭被上
    訴人，望被上訴人珍惜兩造共同建立之家庭，被上訴人卻認
    為其行為並無不妥，執意要繼續與陳寶妃交往，更為此辱罵
    上訴人及子女，又於108年7月間逕自搬離兩造共同住所，與
    上訴人分居，於同年8月間明知其名下坐落屏東縣長治鄉長
    豐段161地號土地（下稱161地號土地）為上訴人借名登記，
    所有權狀在上訴人保管中，卻向屏東縣屏東地政事務所（下
    稱屏東地政）以權狀遺失為由申請補發，凡此均破壞婚姻及
    家庭和諧。上訴人迫於無奈始對被上訴人及陳寶妃提起民事
    侵害配偶權訴訟及就161地號土地向被上訴人提起移轉所有
    權登記訴訟，以維護兩造所建立之家庭及保障個人權益，並
    非意圖破壞兩造感情等語置辯。
三、原審判決准兩造離婚，上訴人提起上訴，並聲明：原判決廢
    棄，被上訴人在第一審之訴駁回。被上訴人則答辯聲明：上
    訴駁回。　　
四、兩造不爭執事項(見本院卷第67頁)：
　㈠兩造於80年11月11日結婚，婚後與所生三名子女，均已成年
    ，原共同居住屏東縣○○鄉○○村○○街00○0 號。
　㈡在被上訴人於108 年7 月起搬離兩造共同住所後，兩造分居
    迄今。
　㈢上訴人曾以被上訴人於婚姻關係存續中與陳寶妃單獨約會、
    過夜，有不正常男女親密交往行為，與陳寶妃共同侵害上訴
    人之配偶權，訴請被上訴人與陳寶妃連帶賠償非財產上損害
    新臺幣（下同）80萬元，經原審法院以108年度訴字第733號
    判決駁回上訴人之訴，及本院以109 年度上易字第197 號判
    決駁回上訴人之上訴確定（下稱前案）。
五、被上訴人主張依民法第1052條第2 項訴請離婚，有無理由？
　㈠按有民法第1052條第1項以外之重大事由，難以維持婚姻者，
    夫妻之一方得請求離婚。但其事由應由夫妻之一方負責者，
    僅他方得請求離婚，民法第1052條第2項定有明文。而所謂
    「有前項以外之重大事由，難以維持婚姻者」，乃抽象的、
    概括的離婚事由，係民法親屬編於74年修正時，為因應實際
    需要，參酌各國立法例，導入破綻主義思想所增設。上開法
    條所稱「有前項以外之重大事由，難以維持婚姻者」，係以
    婚姻是否已生破綻而無回復之希望，為其判斷之標準，而婚
    姻是否已生破綻無回復之希望，則應依客觀之標準，即難以
    維持婚姻之事實，是否已達於倘處於同一境況，任何人均將
    喪失維持婚姻之意願而定。至於同條項但書所規定「難以維
    持婚姻之重大事由應由夫妻之一方負責者，僅他方得請求離
    婚」，乃因如肯定有責配偶之離婚請求，無異承認恣意離婚
    ，破壞婚姻秩序，且有背於道義，有欠公允，同時亦與國民
    之法感情及倫理觀念不合，因而採消極破綻主義。倘該重大
    事由，夫妻雙方均須負責時，應比較衡量雙方之有責程度，
    僅責任較輕之一方得向責任較重之他方請求離婚，如有責程
    度相同時，雙方均得請求離婚，始屬公允，是責任較重之一
    方應不得向責任較輕之他方請求離婚，以符合公平（最高法
    院94年度台上第2059號、95年度台上字第2924號判決意旨參
    照）。
　㈡上訴人主張兩造以往便常因土地分配、兩造財產及感情因素
    而吵架，感情不睦，且已不同房十餘年云云，並引證人即兩
    造長女林淑萱證述為據。證人林淑萱雖曾證述：去年(按指1
    08年)7、8月份兩造有鬧離婚，爸爸（按指被上訴人）提離
    婚前，兩造有吵架，是因為土地分配、感情、與第三人之間
    的關係而吵架等語，然其另證述：兩造平常雖也會有些相處
    吵架情形，但感情還不錯，溝通也算正常，沒有看過媽媽（
    按指上訴人）罵爸爸，爸爸沒有打過媽媽，有時手勢會作勢
    ，會較大聲，語氣較激動等語（見原審卷第48-51頁）；又
    證人即兩造次女甲○○亦證述：兩造在媽媽質疑爸爸外遇前（
    按指陳寶妃事件，詳見下述）伊看到的狀況是感情很好，有
    事會溝通，不會冷戰，不會惡言相向或人身攻擊，沒有很激
    烈的衝突，伊大學及研究所在外讀書，平日與媽媽視訊，爸
    爸也會在旁邊，除了陳寶妃事件外，沒聽過媽媽質疑爸爸外
    遇（見本院卷第165-174頁）。證人即上訴人大嫂鄭廖桂蘭
    亦證述：伊農田種水果，收成時會拿一些給兩造，與兩造家
    庭蠻常往來，被上訴人平常跟伊夫妻也很好，兩造人都很好
    ，沒聽過兩造對彼此口出惡言過，兩造以往相處很好，去參
    加婚喪喜慶，被上訴人會點歌給上訴人唱，也都是被上訴人
    開車載上訴人，以往家族也會一起出去，兩造夫妻間看不出
    有何相處不好情況等語（見本院卷第158、162、164頁），
    可認兩造以往平日相處雖會有夫妻間意見不合之爭吵，惟大
    致上情感互動狀況尚稱良好，亦會溝通。再者，證人甲○○證
    述：兩造分居前未同房係因妹妹國小就生病，妹妹生病之後
    ，媽媽就一直跟妹妹睡等語；證人林淑萱亦證述：兩造約10
    年沒有同房，因為媽媽要照顧妹妹，妹妹會黏著媽媽一起睡
    ，非兩造不願意在一起等語，上開證述核與上訴人提出兩造
    三女兒診斷證明書，其上載左乳腫塊，疑似左側乳癌等語（
    見原審卷第102頁）互核相符，堪認兩造約十年未同房，係
    因上訴人照顧兩造小女兒緣故，非因兩造感情不睦，是被上
    訴人上開主張，並不足採。
　㈢被上訴人主張上訴人近年來對被上訴人疑神疑鬼，不僅於每
    天被上訴人出門時駕車跟蹤在後，被上訴人返家後便詢問被
    上訴人當日是否去過哪些地點、是不是有外遇，及上訴人曾
    對被上訴人口出惡言稱「看到你就衰小」、「你死了最好，
    死了我還可以分一半（此指被上訴人之退休俸）等語，惟為
    上訴人所否認，雖經證人即被上訴人之兄乙○○證稱：多年前
    伊曾聽被上訴人提過上訴人曾請其兄跟蹤過被上訴人，後來
    也曾聽被上訴人講過上訴人在其回家後會質問其去處，以粗
    暴言語以對等語（見本院卷第69頁），惟證人為被上訴人之
    兄，且均聽聞自被上訴人，證述內容粗略，自身並未曾親自
    見聞，上開證述尚難為被上訴人有利之認定，被上訴人復自
    陳因時間久遠，無法提供相關證據佐證（見本院卷第57頁）
    ，則被上訴人上開主張，要難採信。
　㈣被上訴人又主張上訴人對於被上訴人之婚姻忠誠抱持過多之
    質疑，並向兩造女兒及家人汙衊被上訴人對家庭不忠、有外
    遇四處造謠抹黑被上訴人，並對其與陳寶妃提起侵害配偶權
    訴訟，及對其所有之161地號土地提出移轉所有權訴訟，惟
    均經法院判決其敗訴確定等語。查，
　⒈上訴人曾以被上訴人與陳寶妃有不正常男女親密交往行為，
    共同侵害上訴人之配偶權為由，訴請該二人連帶賠償，惟經
    前案判決駁回上訴人之訴確定，又被上訴人於108 年7 月起
    搬離兩造共同住所，並旋即於同年8月間向屏東地政以其名
    下161地號土地所有權狀遺失為由申請補發，經上訴人提出
    異議並提出土地所有權狀正本，說明並無權狀遺失情事，嗣
    並以161地號土地係伊購買僅借名登記於被上訴人名下，而
    向原法院以終止借名登記契約為由，訴請被上訴人返還系爭
    161地號土地，惟經原法院認定其不能證明有借名登記契約
    關係存在，而以108年度重訴字第141號判決上訴人敗訴確定
    （下稱另案）等情，為兩造所不爭執（見不爭執事項㈡、㈢）
    ，並有前案及另案判決附卷可參（見原審卷第57-60、102-1
    06頁），均堪認屬實。
　⒉又證人乙○○證述：上訴人有向伊太太鍾卉蓁及大哥和大嫂告
    狀被上訴人有外遇，並曾向大嫂表示要向店裡客人訴說，讓
    被上訴人難堪，大嫂有勸上訴人如無證據不要亂說，要好好
    處理，伊有向被上訴人求證外遇一事，被上訴人表示沒有，
    伊等就相信等語（見本院卷第68-72頁）； 證人鄭廖桂蘭證
    述：上訴人曾向伊及伊先生哭訴被上訴人有外遇，表示被上
    訴人與該名女子(按指陳寶妃)認識很久，時常去那女子家中
    ，沒有提及女子姓名，僅說其住屏東縣九如鄉，伊及先生有
    去找被上訴人求證及勸說，上訴人向其哭訴之事她兄弟姊妹
    知情，其他人不知道，因伊有跟上訴人講，要挽回婚姻，提
    醒上訴人不要跟其他人亂講等語；另證人甲○○亦證述：伊在
    108年6月研究所畢業後，同年9月搬回長治家中居住，媽媽
    有給伊看行車紀錄器的影片，然後知道爸爸有這樣外遇的行
    為，全家5人有一起討論，伊有問爸爸，但爸爸說不是，要
    伊不要管，另媽媽有跟大伯父林裕衡通過一次電話，媽媽說
    長兄如父，希望大伯父提供協助，但大伯父也沒有辦法處理
    並表示讓爸爸自己解決等語；證人林淑萱證述：去年(按指1
    08年)7、8月份兩造有鬧離婚，爸爸提離婚前，兩造有吵架
    ，是因為土地分配、感情、與第三人之間的關係而吵架，因
    父親有另一段關係情感的介入(按指陳寶妃事件)，媽媽知道
    後希望爸爸給個道歉。7月間爸爸搬離兩造住處，其聽父親
    提過是因媽媽會跟鄰居講述對爸爸不利之事，其擔心鄰居口
    耳相傳的言論影響鄰居對其觀感，造成其困擾，但鄰居也沒
    有父親所述異樣眼光情形，可能是爸爸想得比較多等語。綜
    合證人上開證述，及上訴人亦不否認有向其自身兄嫂及3名
    女兒訴說，希其等協助勸阻被上訴人與陳寶妃來往，堪認上
    訴人認為被上訴人與陳寶妃有逾越正常男女交往情事後，確
    氣憤難忍，希望被上訴人道歉，也有向兩造之家人、女兒及
    鄰居訴說被上訴人外遇情事，並尋求兩造之大哥大嫂向被上
    訴人勸說協助。
  ⒊上訴人辯稱：被上訴人確多次前往陳寶妃位於屏東縣九如鄉
    住處約會，並有過夜等不正常之男女親密交往行為云云。惟
    查，
　⑴按所謂爭點效，係指法院於確定判決理由中，就訴訟標的以
    外當事人所主張之重要爭點，本於當事人辯論之結果已為判
    斷時，除有顯然違背法令，或當事人已提出新訴訟資料足以
    推翻原判斷之情形外，於同一當事人就與該重要爭點有關所
    提起之他訴訟，不得再為相反之主張，法院亦不得作相反之
    判斷，以符民事訴訟法上之誠信原則（最高法院99年度台上
    字第781號判決要旨參照）。
　⑵上訴人於前案起訴主張被上訴人於婚姻關係存續中與陳寶妃
    單獨約會、過夜，108 年6 月26、27、28日三天均前往陳寶
    妃住處，於6月26日電話中亦稱呼陳寶妃為「老婆」，並於
    陳寶妃住處過夜直至6月27日上午始離去；6月28日影像又出
    現陳寶妃穿著套裝於住處迎接被上訴人，並在4 小時後穿著
    紅色睡衣送被上訴人出門之不正常男女親密交往行為。另伊
    於108年6月29日晚上及108年8月18日至陳寶妃住處外探查，
    均發現有被上訴人之車輛，被上訴人之行為，逾越一般正常
    男女交往之分際，已與陳寶妃共同侵害其配偶權，並破壞其
    家庭生活圓滿情節重大，依侵權行為法律關係，求為被上訴
    人與陳寶妃連帶賠償所受非財產上損害80萬本息之判決；兩
    造於訴訟過程中被上訴人有無上開侵害配偶權情事乙節，互
    為攻防辯論後，經前案判決為上訴人敗訴之判決，判決理由
    認依上訴人所提行車紀錄器影像檔案及譯文，及證人即其姪
    子鄭文迪、證人即其兄鄭德善之證述、證人即兩造之女林淑
    萱於本案原審證述、被上訴人之糞便潛血檢查表及通聯紀錄
    等事證，並未能證明被上訴人於上開時、地，有逾越一般社
    會通念所能容忍之男女友情行為之交往事實，實難認被上訴
    人有侵害上訴人之配偶權，且有情節重大之情事確定等情，
    業據本院調取前案全卷核閱無訛，並有前案第一、二審判決
    在卷可稽。
　⑶經本院審視上訴人提出之行車紀錄器畫面檔案及上訴人自行
    製作之相關譯文，其中檔案編號MOVI2890、2891、2892（10
    8年6月26日）、2901、2902（108年6月28日）等5 個檔案於
    前案經第一審法院勘驗，製有勘驗筆錄；而上開5 個檔案所
    攝畫面確為被上訴人車輛所錄得，及被上訴人駕車前往陳寶
    妃家中，兩造均未爭執，除前案判決認定部分外，其中：
　①108年6月26日晚上，依系爭檔案MOVI2891、2892、上開勘驗
    筆錄及上訴人所提譯文觀之：（被上訴人）我會去九如」、
    「（對方）我可能要八點半」、「（被上訴人）八點半才能
    走喔？沒關係啊，慢慢來啊。」、……「（被上訴人）喝個湯
    就好了喔。沒關係啊，等你吃啦，沒關係我有吃啦，有吃蔥
    肉餅啦」……。通話結束，被上訴人續開往九如（見前案第一
    審卷第33頁，即本院卷第195頁）。再依上訴人提出上開檔
    案20時27分被上訴人停車之畫面，對照下開108年6月28日11
    時56分許被上訴人欲轉進陳寶妃住處車庫前之翻拍畫面（見
    本院卷第183、187頁），核屬同一地點，可認被上訴人108
    年6月26日晚上8時27分許是在陳寶妃住處門口停等陳寶妃，
    及欲等候與其一同用餐。惟依其另提出之108年6月27日檔案
    MOVI2895、10896及譯文觀之，僅可見被上訴人於當日早上9
    時46分許以後是開車往屏東市方向行進（見本院卷第195頁
    ），然此尚不能證明被上訴人有於陳寶妃住處過夜之情事。
　②被上訴人不爭執曾於108 年6 月28日11時53分許，駕車前往
    陳寶妃之住處，停留至16時36分許始駕車離去之情形（見前
    案第一審卷第142 頁），並於本院陳稱：當日除伊之外，無
    其他人在場，伊僅與陳寶妃聊打球的事及喝飲料等語（見本
    院卷第65頁），堪認上開為被上訴人開門及於被上訴人離開
    前佇立玻璃門後之女性應為陳寶妃無誤，惟亦不足以認定有
    上訴人主張當日陳寶妃著套裝在玻璃門後迎接，及穿著花紅
    色睡袍目送被上訴人離去之情事。
  ⑷除證人鄭德善於前案證述：某日上訴人下班後，到伊家哭訴
    丙○○外遇，伊與太太認為家庭的事不能單聽一方說法，要問
    丙○○原委。隔兩天，伊與太太到上訴人家，被上訴人剛好在
    ，伊問是否有外遇，被上訴人想了一下，說確實做錯了，伊
    接著問對方是誰，但被上訴人不願告知，僅說會自己解決。
    伊再追問時，被上訴人就不想說，並未講到交往之程度，只
    說錯了等語（見前案第一審卷第116 頁）外，證人鄭廖桂蘭
    固再於本院證述：上訴人去伊家中向伊及伊先生鄭德善哭訴
    被上訴人有外遇。伊和先生就去找被上訴人，當時僅伊等三
    人在場，伊先生提及如果做錯事情的話，腳要縮回來，意思
    是做錯事情，一腳踏出去了，要是兩隻腳踏出去就無藥可救
    ，所以一隻腳要縮回來，被上訴人說其真的有做錯事情，只
    有說這句話。伊先生說那腳要縮回來，被上訴人亦說好，被
    上訴人有明確提到其做錯的事是有女朋友等語（見本院卷第
    158-160頁）。依證人上開證述，鄭德善於前案並未如鄭廖
    桂蘭明確證述被上訴人有提及做錯的事就是有交往女朋友一
    事，兩造就此證述不一，又依證人上開證述，雖可認二人在
    上訴人向其哭訴後曾去詢問被上訴人，惟被上訴人僅陳述「
    做錯了」，就「做錯事情之內容、對象或情形」等其他細節
    均未敘及，尚難僅憑被上訴人泛稱「做錯了」，即遽認被上
    訴人業承認與陳寶妃為不正常之男女交往行為，佐以鄭德善
    及鄭廖桂蘭為上訴人之兄、嫂之特殊關係，故鄭廖桂蘭雖於
    本院再為證述，仍不足為上訴人有利之認定。
  ⑸依上，本件與前案確定判決當事人相同，被上訴人上開行為
    有無侵害上訴人之配偶權，且情節重大同為兩案爭點，該判
    決判斷結果無顯然違背法令，又於本院審理中，上訴人雖提
    出照片、證人鄭廖桂蘭之證述及被上訴人之陳述為新訴訟資
    料（見本院卷第65、158-160、183、185頁），然經本院審
    酌如上，仍不足以推翻原判斷，從而，兩造於本件訴訟不得
    再就被上訴人上開行為有無侵害上訴人之配偶權情節重大此
    同一爭點為相反之主張，本院亦不得作相異之判斷。上訴人
    上開被上訴人與陳寶妃間有不正常之男女親密交往行為，侵
    害其配偶權之抗辯，即難予採信。
　⒋被上訴人固主張上訴人對被上訴人提起前案侵權行為訴訟及
    另案161地號土地所有權移轉訴訟，致兩造訟爭不斷，且前
    案及另案上訴人均受敗訴判決確定，已傷害兩造婚姻關係中
    之互信基礎云云，上訴人則辯稱其非無端指責被上訴人與第
    三人間之接觸交往逾越分際，及提起訴訟等語。查，
  ⑴證人鄭廖桂蘭證述：被上訴人十多年前向伊提及其打桌球認
    識的朋友，那女生的丈夫跑到被上訴人上班處所，上訴人表
    示因那女生的丈夫去找被上訴人，其擔心影響被上訴人上班
    及工作，伊就找伊姐姐的小叔丁○○出面協助處理，因其人面
    較廣等語（見本院卷第161頁）；證人丁○○證述：鄭廖桂蘭
    是伊二嫂的妹妹，約16、17年前鄭廖桂蘭曾向其表示被上訴
    人接到恐嚇電話稱懷疑被上訴人與林姓老師的太太有不當來
    往，因其當時為天后宮委員人面較廣，鄭廖桂蘭因此請其出
    面協助處理，被上訴人與伊一同到麟洛果菜市場那邊，也知
    悉是要處理其被指婚外情之事，因來協調的對方認識伊，有
    給伊面子而作罷，僅要求被上訴人不要再跟那女人聯絡就好
    ，伊並無過問被上訴人是否真有婚外情，僅叮嚀被上訴人因
    對方已不追究，其不要再跟那女人聯絡。此後伊就與被上訴
    人熟稔，被上訴人也常去伊太太經營之檳榔攤等語（見本院
    卷第153-157頁），證人均經具結證述，兩造對其等上開證
    述亦未予爭執，堪認過往被上訴人即曾發生過被他人之夫質
    疑與其妻有不當往來之情感糾紛。
  ⑵又上訴人主張自108 年2 月間起，被上訴人常以參加直銷、
    桌球等活動為由，每逢星期五、六、日3 天常藉故不回家，
    反常行為引起上訴人注意等語，惟為被上訴人否認，主張伊
    在108年7月搬出兩造住處之前，每天都有回家睡覺云云（見
    本院卷第64頁）。惟證人甲○○證述：伊大學及研究所均在外
    地求學，週末會回家，之前回來都看得到爸爸，平日也會與
    媽媽視訊，爸爸也會在旁邊，在其研究所二年級後，108年7
    月爸爸搬離長治之前，伊一個月大概會回去三次，爸爸不在
    的頻率大概二至三次，爸爸會跟大姐說他要出去，伊不知道
    爸爸去哪裡，爸爸提到去打球、做直銷，晚上不會回來，爸
    爸出去就是兩天或三天，回來後伊也要回學校了，爸爸就會
    帶伊去坐車等語（見本院卷第168-169、172頁）。審酌證人
    為兩造子女，平時在外求學，對於週末固定返家時是否見到
    父母印象當較深刻，所為證述應堪採信，是認被上訴人在10
    8年7月分居前幾個月起確不同於以往，有時週末會在外過夜
    ，上訴人所辯尚非無據。
  ⑶雖前案判決認定上訴人所提事證尚不足以證明被上訴人與陳
    寶妃人確有逾越一般社會通念之不正常男女關係致侵害被上
    訴人配偶權益，並於本件有爭點效之適用，惟被上訴人明知
    自己已婚，且於十多年前曾發生感情糾紛之前例，然於108
    年2月以後，反於常態，常週末外出不在家，卻未對上訴人
    適度說明具體去向，僅含糊以參加桌球及直銷活動以對，復
    與女性友人交友份際界線模糊有失分寸，數次白天或夜間聯
    繫、拜訪陳寶妃，並曾白天赴陳寶妃家中與之單獨相處逾4 
    小時，致引發上訴人高度之不安與質疑，進而提起前案訴訟
    以維自身及家庭權益。
  ⑷再者，在上訴人從行車紀錄器影片中發現被上訴人108年6月2
    6日至同年月28日期間較密集至陳寶妃住處後，被上訴人旋
    於同年7月間自行搬離兩造住處，阻斷兩造進一步溝通之機
    會，且於同年8月間明知其名下161地號土地所有權狀在上訴
    人持有中，如欲索回權狀應與上訴人溝通或以其他合法方式
    取回，其捨此不為，逕向屏東地政申報遺失，又引發上訴人
    擔憂被上訴人是否因此欲強行處分兩造於婚姻中取得之161
    地號土地，為保障其主觀所認對161地號土地之權利而提起
    另案所有權移轉訴訟，嗣雖經另案判決認定無法證明其所主
    張兩造間就161地號土地有借名登記關係存在而受敗訴判決
    ，惟其訴訟確係起因於被上訴人未為溝通妥適之處理，足以
    認定。
  ⑸依上，訴訟權為法律賦予上訴人之合法權利救濟方式，尚難
    以上訴人提出訴訟即認上訴人不當，惟夫妻間爭訟確對兩造
    間感情婚姻之維繫有所損傷，上訴人未能周詳思慮有無其他
    損害較小方式妥為處理兩造間情感及財產問題，固有不是，
    然細觀兩件訴訟之起因均肇責於被上訴人之前開行為所致，
    被上訴人對於因訴訟而加深兩造間之感情婚姻之破裂，應負
    較重之責任。
　㈤至被上訴人主張上訴人前往被上訴人其他球友之工作場所騷
    擾、攻擊，及大肆於陳寶妃工作場所吵鬧，汙衊其為「小三
    」、與被上訴人有外遇云云，惟為上訴人所否認。雖證人乙
    ○○另證述：伊曾聽嬸嬸提過上訴人有到被上訴人球友處吵鬧
    ，但吵鬧細節伊不清楚，嬸嬸亦非球友等語，惟乙○○係自他
    人聽聞，且具體內容均不清楚，上開證述尚非可採。另證人
    甲○○證述：媽媽有說過要去找陳寶妃，但有沒有去伊不確定
    。伊印象中媽媽沒有看過陳寶妃。伊知道陳寶妃是在鹽埔鄉
    衛生所上班，伊108年6月畢業以後，有與媽媽去過一次，但
    那次是媽媽想去看病，那次也沒見到陳寶妃（見本院卷第17
    1-172頁）；上訴人亦陳稱伊姐姐住鹽埔，那次伊要去姐姐
    家，剛好頭疼，就去鹽埔衛生所掛號，但當天人很多，後來
    就退掛回到家裡附近診所看診。伊也很想去看陳寶妃，因為
    沒看過，但後來沒看到等語（見本院卷第174頁）。上訴人
    及證人甲○○關於至鹽埔鄉衛生所就醫動機之陳述，雖不無避
    重就輕之嫌，而難採信，惟上訴人當次並未見到陳寶妃，亦
    未發生何衝突，被上訴人復未能提出其他事證以實其說，則
    其主張被上訴人其他球友或陳寶妃之工作場所騷擾、吵鬧及
    為汙衊言詞，亦不足採信。
　㈥按婚姻係以夫妻之共同生活為目的，藉由婚姻關係，相互扶
    持，甘苦與共，信諒為基，情愛相隨，配偶間應互相協力保
    持其共同生活之圓滿、安全及幸福，因而夫妻應相互尊重以
    增進情感和諧及誠摯之相處，此為維持婚姻之基礎。本件兩
    造結婚多年並持續同住，共同肩負家庭經濟及扶養子女成人
    ，均能善盡照顧家庭責任，兩造雖因上訴人照顧小女兒所需
    而約十年未同房，平常相處亦會有意見不合而口角之時，惟
    於家人親友眼中兩造遇事會互相溝通，相處亦尚融洽。然被
    上訴人退休後，跳脫平日固定之上班生活，有更多時間獨自
    參與直銷及桌球等活動，自108年2月以後，反於常態時有週
    末在外過夜情事，卻未對上訴人適度說明去向，致引發上訴
    人之不安及質疑，被上訴人卻以上訴人疑神疑鬼視之，兩造
    互動日益不佳，被上訴人復未能謹守已婚男士與女性友人交
    友分寸，數次白天或夜間聯繫、拜訪陳寶妃，甚曾在陳寶妃
    住處白天與之獨處逾4小時，直致上訴人自行自被上訴人車
    上行車紀錄器錄影檔案中發現被上訴人可疑行為而引發高度
    之揣測與不信任。在未能得到被上訴人合理溝通解釋下，上
    訴人主觀認為被上訴人不忠於婚姻，或激於情緒或急於維持
    婚姻免於破碎，而向兩造家人投訴及向鄰居提及，希求親友
    協助勸阻被上訴人，甚而提起前案及另案訴訟，反致斲傷加
    深兩造間婚姻之急遽惡化，固有欠當，惟被上訴人不思己身
    行為亦有不妥之處，未能即時妥為說明溝通，始逐步加大上
    訴人之內心疑慮，於上訴人發現行車紀錄器影像後，亦未見
    其有何具體作為化解上訴人猜疑及情緒，自陳因每次上訴人
    都與其吵外遇的事，其覺得很煩就搬回老家等語（見本院卷
    第64頁），而逕於108年7月間即搬出兩造住處，分居迄今已
    約3年，致兩造難再有溝通契機；被上訴人復明知其名下161
    地號土地權狀在上訴人保管中卻逕向屏東地政申報權狀遺失
    ，引發上訴人提起前案及另案訴訟，兩造間亦因訴訟激化對
    立，分居期間未能聯絡，加深兩造之嫌隙，終致夫妻雙方間
    情感及信賴關係每況愈下，幾乎形同陌路，被上訴人復堅持
    無維持婚姻意願，足見夫妻間互信、互愛、互諒之基礎已嚴
    重動搖，難期兩造共同協力維持圓滿之婚姻生活，依前揭說
    明，應認兩造婚姻已發生嚴重破綻，顯無回復之望，被上訴
    人主張兩造有無法維持婚姻之重大事由，尚非無據。惟究其
    婚姻破綻之發生，本院斟酌兩造之有責程度，認被上訴人就
    其行為應負較重之責任，揆諸前揭說明，被上訴人主張依民
    法第1052條第2項規定請求離婚，為法所不許，應予駁回。
六、綜合上述，兩造婚姻雖有不能維持之重大事由存在，惟被上
    訴人應負較重之責任，從而，被上訴人依民法第1052條第2 
    項規定，請求與上訴人離婚，為無理由，不應准許。原審為
    上訴人敗訴之判決，尚有未洽，上訴意旨求予廢棄改判，為
    有理由，爰由本院予以廢棄改判如主文第2項所示。
七、本件事證已臻明確，上訴人請求再次勘驗系爭行車紀錄器檔
    案並無必要，及兩造其餘攻防方法及所提事證，核與本件判
    決結果不生影響，爰不逐一論述，附此敘明。
八、據上論結，本件上訴為有理由，爰判決如主文。
中　　華　　民　　國　　111 　年　　9 　　月　　7 　　日
                            家事法庭
                                審判長法  官  甯  馨
                                      法  官  何悅芳
　　　　　　　　　　　　　　　　　　  法  官  林雅莉
以上正本證明與原本無異。
如對本判決上訴，須於判決送達後20日內向本院提出上訴狀，其
未表明上訴理由者，應於上訴後20日內向本院提出上訴理由書（
均須按他造當事人之人數附繕本）。上訴時應提出委任律師或具
有律師資格之人之委任狀，並依附註條文規定辦理。如委任律師
提起上訴者，應一併繳納上訴審裁判費。
中　　華　　民　　國　　111 　年　　9 　　月　　7 　　日
                                      書記官 林宛玲
附註：
民事訴訟法第466條之1：
對於第二審判決上訴，上訴人應委任律師為訴訟代理人，但上訴
人或其法定代理人具有律師資格者，不在此限。
上訴人之配偶、三親等內之血親、二親等內之姻親，或上訴人為
法人、中央或地方機關時，其所屬專任人員具有律師資格並經法
院認適當者，亦得為第三審訴訟代理人。
第1項但書及第2項情形，應於提起上訴或委任時釋明之。